---
title: "Analiza przestrzennego zróżnicowania statusu społeczno-ekonomicznego uczniów (PISA)"
author: "Izabela Reszka, Klaudia Woźniak, Piotr Wiśniewski"
date: "`r format(Sys.Date(), '%d.%m.%Y')`"
output:
  html_document:
    theme: cerulean
    highlight: tango
    toc: true
    toc_depth: 3 # Zwiększyłem głębokość spisu treści
    toc_float: true # Pływający spis treści w HTML
    number_sections: true
    code_folding: hide
  pdf_document:
    latex_engine: xelatex
    number_sections: true
    toc: true
    toc_depth: 2
    fig_caption: true
# Uwaga: poniższe opcje wymagają zaawansowanej konfiguracji LaTeX
# includes:
#   in_header: header.tex
# fontsize: 11pt
# mainfont: Palatino
# geometry: margin=2.5cm
---

```{r setup, include=FALSE, echo=FALSE}
# Globalne opcje dla wszystkich chunków
knitr::opts_chunk$set(
  echo = FALSE,       # Ukryj kod domyślnie
  message = FALSE,    # Ukryj komunikaty
  warning = FALSE,    # Ukryj ostrzeżenia
  fig.align = 'center' # Wyśrodkuj wykresy
)
```

```{r Biblioteki, message=FALSE, warning=FALSE}
library(dplyr)
library(ggplot2)
library(tidyverse)
library(kableExtra)
library(naniar)
library(scales)
library(e1071)   # dla funkcji skewness
library(tibble)
library(corrplot)
library(tidyr) 
library(sf)
library(rnaturalearth)
library(rnaturalearthdata)
library(viridis)
library(spdep)
library(rworldmap)
library(dlookr)
library(readxl)
library(spatialreg)
library(standardize)
library(broom)
```

```{r dane, echo=FALSE, eval=TRUE, results='asis'}
# Ładowanie danych
dane <- read.csv("dane.csv", sep = ",", header = TRUE)

```

# 1. Cel projektu

Celem projektu jest analiza przestrzennych różnic w statusie społeczno-ekonomicznym uczniów na podstawie przeskalowanych danych z badania PISA. Zostaną zastosowane metody analizy przestrzennej oraz ekonometrii przestrzennej w celu identyfikacji regionalnych nierówności edukacyjnych i ich uwarunkowań społecznych i ekonomicznych. Projekt ma na celu dostarczenie wniosków wspierających decyzje w polityce edukacyjnej i regionalnej.

# Struktura badania

## 2.1 Sformułowanie problemu badawczego

### Temat analizy:

**Przestrzenne zróżnicowanie statusu społeczno-ekonomicznego uczniów w krajach uczestniczących w badaniu PISA (2012–2018)**

### **Problem badawczy:**

Czy status społeczno-ekonomiczny uczniów (mierzony indeksem ESCS) wykazuje istotne różnice przestrzenne pomiędzy krajami uczestniczącymi w badaniu PISA, a jeśli tak – jakie czynniki społeczno-edukacyjne (wykształcenie rodziców, status zawodowy, zasoby w domu) najlepiej te różnice wyjaśniają?

### **Pytania badawcze:**

1.  Jak zmienia się średni status społeczno-ekonomiczny uczniów między krajami i w czasie (2012, 2015, 2018)?
2.  Czy w danych występują struktury przestrzenne, tzn. czy status uczniów w krajach sąsiadujących jest podobny (autokorelacja przestrzenna)?
3.  Które czynniki społeczno-edukacyjne (HISEI, HOMEPOS, PAREDINT) są najsilniej powiązane z poziomem ESCS w różnych krajach?
4.  Czy występują grupy krajów o podobnym profilu społeczno-ekonomicznym uczniów (np. klastry regionalne)?

### **Uzasadnienie wyboru tematu:**

Status społeczno-ekonomiczny uczniów jest silnie powiązany z ich osiągnięciami edukacyjnymi i przyszłymi szansami życiowymi. Analiza jego przestrzennego zróżnicowania pozwala zidentyfikować regiony szczególnie zagrożone nierównościami edukacyjnymi i może wspierać międzynarodowe oraz krajowe polityki wyrównywania szans edukacyjnych.

### **Poziom przestrzenny analizy:**

Analiza będzie przeprowadzona na poziomie **kraju** (identyfikowanego przez zmienną `cnt`), z uwzględnieniem możliwości rozszerzenia na poziom regionalny (np. NUTS-2), jeśli dane przestrzenne będą dostępne (np. shapefile krajów z granicami administracyjnymi).

# Opis danych

Dane pochodzą z międzynarodowego badania edukacyjnego PISA, obejmującego uczniów z różnych krajów i lat. Obejmują 1 447 787 obserwacji z ponad 70 krajów w trzech cyklach badania (2012, 2015, 2018). W analizie wykorzystano zarówno cechy indywidualne uczniów, jak i dane identyfikujące kraj, szkołę i przynależność do OECD.

### **Struktura danych:**

+--------------------+-----------------------------------------------------------------------+
| Zmienna            | Opis                                                                  |
+====================+=======================================================================+
| **cycnt**          | Unikalny identyfikator kraju i cyklu (np. `05POL` = Polska 2012).     |
+--------------------+-----------------------------------------------------------------------+
| **cycle**          | Rok badania PISA (5 = 2012, 6 = 2015, 7 = 2018).                      |
+--------------------+-----------------------------------------------------------------------+
| **cnt**            | Kod kraju trzyliterowy (np. `POL`, `DEU`, `USA`).                     |
+--------------------+-----------------------------------------------------------------------+
| **schoolid**       | ID szkoły (unikalne w obrębie danego kraju i cyklu).                  |
+--------------------+-----------------------------------------------------------------------+
| **studentid**      | ID ucznia (unikalne w obrębie szkoły i cyklu).                        |
+--------------------+-----------------------------------------------------------------------+
| **oecd**           | Przynależność kraju do OECD (`1` = tak, `0` = nie).                   |
+--------------------+-----------------------------------------------------------------------+
| **escs_trend**     | Indeks statusu społeczno-ekonomicznego ucznia (ESCS, standaryzowany). |
+--------------------+-----------------------------------------------------------------------+
| **hisei_trend**    | Indeks najwyższego statusu zawodowego rodzica (HISEI).                |
+--------------------+-----------------------------------------------------------------------+
| **homepos_trend**  | Indeks wyposażenia domu w zasoby edukacyjne (HOMEPOS).                |
+--------------------+-----------------------------------------------------------------------+
| **paredint_trend** | Poziom wykształcenia rodziców (PAREDINT, wg skali ISCED).             |
+--------------------+-----------------------------------------------------------------------+

### **Charakterystyka danych:**

-   **Liczba krajów:** 73 (np. POL, DEU, FRA, JPN, USA, BRA, QAT...)
-   **Lata pomiarów:** 2012, 2015, 2018 (zakodowane jako 5, 6, 7)
-   **Kraje OECD:** rozróżnienie na kraje OECD (`1`) i nie-OECD (`0`)
-   **Zakres zmiennych społeczno-ekonomicznych:** zmienne `escs_trend`, `hisei_trend`, `homepos_trend` i `paredint_trend` opisują status ucznia w ujęciu międzynarodowym, w sposób porównywalny między cyklami.

# Identyfikacja braków danych i obserwacji odstających

## Braki danych

```{r plot-missing-summary, echo=FALSE, message=FALSE, warning=FALSE}
# Podsumowanie braków danych
missing_summary <- miss_var_summary(dane)

# TYLKO zmienne z brakami
missing_summary <- miss_var_summary(dane)
missing_summary_filtered <- missing_summary %>% 
  filter(pct_miss > 0)

# Tworzymy ulepszony wykres z poprawką
ggplot(missing_summary_filtered, aes(x = pct_miss, y = reorder(variable, pct_miss))) +
  geom_col(fill = "plum3", width = 0.8) +
  
  # === TUTAJ JEST POPRAWKA ===
  # Dodajemy as.numeric(), aby R potraktował pct_miss jako zwykłą liczbę
  geom_text(aes(label = paste0(round(as.numeric(pct_miss), 1), "%")), 
            hjust = -0.2, 
            size = 3.5, 
            color = "gray20") +
  
  scale_x_continuous(expand = expansion(mult = c(0, 0.1))) +
  labs(
    title = "Procent brakujących wartości w kolumnach",
    subtitle = "Wyświetlono tylko zmienne z brakującymi danymi.",
    x = "Procent braków (%)",
    y = NULL
  ) +
  theme_minimal(base_size = 14) +
  theme(panel.grid.major.y = element_blank())

```

```{r, echo=FALSE, results='asis', eval=TRUE}
missing_summary <- missing_summary %>%
  rename(
    Zmienna = variable,
    "Liczba braków" = n_miss,
    "Procent braków" = pct_miss
  ) %>%
  mutate(
    "Procent braków" = as.numeric(`Procent braków`) / 100,
    "Procent braków" = percent(`Procent braków`, accuracy = 0.1)
  )

num_rows <- nrow(missing_summary)
split_index <- ceiling(num_rows / 2)

Zmienna_2 <- missing_summary$Zmienna[(split_index + 1):num_rows]
Liczba_brakow_2 <- missing_summary$`Liczba braków`[(split_index + 1):num_rows]
Procent_brakow_2 <- missing_summary$`Procent braków`[(split_index + 1):num_rows]

Zmienna_2 <- c(Zmienna_2, rep("", split_index - length(Zmienna_2)))
Liczba_brakow_2 <- c(Liczba_brakow_2, rep("", split_index - length(Liczba_brakow_2)))
Procent_brakow_2 <- c(Procent_brakow_2, rep("", split_index - length(Procent_brakow_2)))

missing_summary_compact <- tibble(
  Zmienna_1 = missing_summary$Zmienna[1:split_index],
  `Liczba braków 1` = missing_summary$`Liczba braków`[1:split_index],
  `Procent braków 1` = missing_summary$`Procent braków`[1:split_index],
  Zmienna_2 = Zmienna_2,
  `Liczba braków 2` = Liczba_brakow_2,
  `Procent braków 2` = Procent_brakow_2
)

kable(
  missing_summary_compact,
  col.names = c("Zmienna", "Liczba braków", "Procent braków", 
                "Zmienna", "Liczba braków", "Procent braków"),
  caption = "Podsumowanie brakujących danych"
) %>%
  kable_styling(
    full_width = FALSE,
    bootstrap_options = c("striped", "hover", "condensed")
  )

```

Wykres słupkowy przedstawia procent brakujących danych dla każdej zmiennej w zbiorze. Największy odsetek braków występuje w zmiennej:

-   hisei_trend (6,7% braków), następnie w:

-   paredint_trend (3,8% braków),

-   escs_trend (2,4% braków),

-   homepos_trend (2,0% braków).

-   Dla zmiennych identyfikacyjnych (cycnt, cycle, cnt, schoolid, studentid, oecd) nie odnotowano braków.

Braki danych są obecne głównie w zmiennych objaśniających związanych ze statusem społeczno-ekonomicznym, ale ich skala nie przekracza 7%, co pozwala na bezpieczne przeprowadzenie analiz po ewentualnym zastosowaniu imputacji lub usunięciu niekompletnych rekordów.

```{r imputacjabrakow, echo=FALSE, eval=TRUE, results='asis'}
dane$hisei_trend<-imputate_na(dane, hisei_trend, method = "median")
dane$paredint_trend<-imputate_na(dane, paredint_trend, method = "median")
dane$escs_trend<-imputate_na(dane, escs_trend, method = "median")
dane$homepos_trend<-imputate_na(dane, homepos_trend, method = "median")

#missing_summary2 <- miss_var_summary(dane)
```

## Odstające

```{r, echo=FALSE, results='asis', eval=TRUE}
dane$hisei_trend <- as.numeric(dane$hisei_trend)
dane$paredint_trend <- as.numeric(dane$paredint_trend)
dane$escs_trend <- as.numeric(dane$escs_trend)
dane$homepos_trend <- as.numeric(dane$homepos_trend)


```

```{r, fig.height=10, fig.width=10, echo=FALSE, eval=TRUE, results='asis'}
par(mfrow = c(2, 2))
boxplot(dane$hisei_trend, main = "hisei_trend", col = "skyblue")
boxplot(dane$paredint_trend, main = "paredint_trend", col = "plum")
boxplot(dane$escs_trend, main = "escs_trend", col = "peachpuff")
boxplot(dane$homepos_trend, main = "homepos_trend", col = "salmon")


```

Przedstawiono wykresy pudełkowe dla kluczowych zmiennych ilościowych, umożliwiające identyfikację obserwacji odstających:

1.  hisei_trend: Rozkład wyników jest stosunkowo symetryczny. Nie są widoczne obserwacje odstające co w sumie ma sens bo to określa status zawodowy rodzica.

2.  paredint_trend: Rozkład ma niewielką liczbę obserwacji odstających, głównie na dolnym końcu skali (niskie poziomy wykształcenia rodziców).

3.  escs_trend: Rozkład statusu społeczno-ekonomicznego jest względnie symetryczny, jednak posiada odstające wartości, głównie po stronie negatywnej (niski status społeczno-ekonomiczny).

4.  homepos_trend: Występuje większa liczba obserwacji odstających zarówno poniżej, jak i powyżej głównego rozkładu, co może wskazywać na zróżnicowane wyposażenie domów uczniów w zasoby edukacyjne.

Obserwacje odstające są obecne, ale nie są ekstremalne. W zależności od dalszych analiz, można je uwzględnić lub rozważyć ich ograniczoną korektę.

# Obliczenie podstawowych statystyk opisowych (m.in. średnia, mediana, min, max, odchylenie standardowe, współczynniki asymetrii)

```{r eval=TRUE, echo=FALSE, warning=FALSE, results='asis'}
attach(dane)
dane2 <- data_frame(homepos_trend, escs_trend, hisei_trend, paredint_trend)
```

```{r, echo=FALSE, results='asis', eval=TRUE}
oblicz_statystyki <- function(x) {
  data.frame(
    Mediana = median(x, na.rm = TRUE),
    Srednia = mean(x, na.rm = TRUE),
    Min = min(x, na.rm = TRUE),
    Max = max(x, na.rm = TRUE),
    Odchylenie_std = sd(x, na.rm = TRUE),
    Asymetria = skewness(x, na.rm = TRUE)
  )
}


tabela <- rbind(
  cbind(Zmienna = "escs_trend", oblicz_statystyki(dane2$escs_trend)),
  cbind(Zmienna = "hisei_trend", oblicz_statystyki(dane2$hisei_trend)),
  cbind(Zmienna = "homepos_trend", oblicz_statystyki(dane2$homepos_trend)),
  cbind(Zmienna = "paredint_trend", oblicz_statystyki(dane2$paredint_trend))
)

knitr::kable(tabela, caption = "Statystyki opisowe")

```

Dla zmiennej escs_trend (trend statusu społeczno-ekonomicznego uczniów), średnia wynosi ok. -0.40, a mediana -0.32, co sugeruje, że wartości są lekko przesunięte w lewo (potwierdza to też ujemna asymetria: -0.49). Rozstęp wyników jest szeroki – od ok. -9.86 do 4.70, a odchylenie standardowe to 1.13, co wskazuje na umiarkowane zróżnicowanie.

W przypadku hisei_trend (trend prestiżu zawodowego rodziców), średnia to 49.4, zbliżona do mediany (50.37), co świadczy o symetrycznym rozkładzie (asymetria bliska zeru). Wartości mieszczą się w zakresie od 11 do ok. 89, a odchylenie standardowe (21.85) pokazuje dość dużą zmienność.

Dla homepos_trend (trend zasobów domowych), wartości wahają się od -6.80 do 3.65, przy średniej 0.11 i medianie 0.15. Rozkład jest lekko lewostronny (asymetria: -0.22), a zróżnicowanie niskie (odchylenie: 0.59).

Zmienna paredint_trend (trend wykształcenia rodziców) ma średnią 13.24 i medianę 14.5, co może wskazywać na lekką asymetrię lewostronną (-1.18). Zakres danych (3–16) i relatywnie wysokie odchylenie standardowe (2.99) sugerują znaczną różnorodność w poziomie wykształcenia rodziców między krajami.

```{r, echo=FALSE, results='asis', eval=TRUE}
macierz_korelacji <- cor(dane2)

corrplot(macierz_korelacji, method = "color", 
         addCoef.col = "black", tl.col = "black", tl.cex = 0.8,
         col = colorRampPalette(c("blue", "white", "red"))(200))
```

1.  escs_trend jest silnie dodatnio skorelowany z:

-   homepos_trend (r = 0,78),

-   hisei_trend (r = 0,77),

-   paredint_trend (r = 0,82).

2.  homepos_trend i hisei_trend są umiarkowanie skorelowane (r = 0,42),

3.  homepos_trend i paredint_trend również wykazują umiarkowaną korelację (r = 0,44),

4.  hisei_trend i paredint_trend mają średnio silną korelację (r = 049).

Zmienna escs_trend silnie powiązana jest zarówno z wyposażeniem domu (homepos_trend), statusem zawodowym rodziców (hisei_trend), jak i ich wykształceniem (paredint_trend), co potwierdza, że ESCS dobrze syntetyzuje te aspekty społeczno-ekonomiczne.

# Wykresy: histogramy, wykresy rozrzutu, gęstości

## Histogramy z wykresami gęstości

```{r Histogram_gestosc, message=FALSE, warning=FALSE}

dane_long <- dane2 %>%
  pivot_longer(cols = everything(), # Zbieramy wszystkie kolumny
               names_to = "zmienna",
               values_to = "wartość")

# Tworzenie połączonego wykresu
ggplot(dane_long, aes(x = wartość)) +
  # Warstwa histogramu: kluczowe jest ustawienie osi Y na gęstość (aes(y = ..density..))
  geom_histogram(
    aes(y = ..density..),
    bins = 30,
    fill = "skyblue",
    color = "white",
    alpha = 0.7
  ) +
  # Warstwa krzywej gęstości
  geom_density(
    color = "darkred",
    linewidth = 1.2 # Używamy linewidth zamiast size dla nowoczesnego ggplot2
  ) +
  # Podział na panele dla każdej zmiennej
  facet_wrap( ~ zmienna, scales = "free") +
  # Etykiety i tytuły
  labs(
    title = "Histogramy i krzywe gęstości dla kluczowych zmiennych",
    subtitle = "Porównanie rozkładu z wygładzonym oszacowaniem gęstości",
    x = "Wartość zmiennej",
    y = "Gęstość"
  ) +
  # Estetyczny motyw
  theme_minimal(base_size = 14) +
  theme(strip.text = element_text(face = "bold")) # Pogrubienie nazw zmiennych


```

### **Analiza rozkładów kluczowych zmiennych społeczno-ekonomicznych**

Przedstawione wykresy, łączące histogramy z wygładzonymi krzywymi gęstości, dostarczają szczegółowego wglądu w charakterystykę rozkładów czterech kluczowych zmiennych użytych w analizie. Zrozumienie tych rozkładów jest fundamentalnym krokiem przed przystąpieniem do modelowania ekonometrycznego, ponieważ pozwala zidentyfikować potencjalne problemy, takie jak skośność, wielomodalność czy nietypowe obserwacje, które mogą wpływać na wyniki estymacji.

#### **Interpretacja poszczególnych zmiennych:**

-   **escs_trend (Indeks statusu społeczno-ekonomicznego)**

    -   **Obserwacja statystyczna:** Rozkład tej zmiennej jest jednomodalny i najbardziej zbliżony do rozkładu normalnego spośród analizowanych. Jest jednak widoczna delikatna **lewostronna asymetria (ujemna skośność)**, co potwierdza krzywa gęstości, która opada łagodniej po lewej stronie wartości szczytowej.

    -   **Wniosek analityczny:** Dominanta rozkładu znajduje się nieznacznie powyżej zera, jednak obecność dłuższego lewego "ogona" sugeruje, że w próbie istnieje wyraźna grupa uczniów o statusie istotnie niższym od przeciętnej, co "przeciąga" średnią w dół. Ta niewielka asymetria generalnie nie powinna stanowić poważnego problemu dla standardowych modeli regresyjnych, ale warto będzie ją zweryfikować podczas analizy reszt modelu.

-   **hisei_trend (Indeks statusu zawodowego rodziców)**

    -   **Obserwacja statystyczna:** Rozkład tej zmiennej jest jawnie **wielomodalny**, co oznacza, że posiada kilka wyraźnych maksimów lokalnych. Krzywa gęstości doskonale to uwypukla, wskazując na co najmniej trzy dominujące "grupowania" wartości.

    -   **Wniosek analityczny:** Taki kształt rozkładu jest typowy dla zmiennych opisujących strukturę społeczną lub rynek pracy. Poszczególne mody mogą odpowiadać dominującym grupom zawodowym o różnym prestiżu, np. pracownikom fizycznym, specjalistom średniego szczebla i kadrze zarządzającej. Z perspektywy modelowania, traktowanie tej zmiennej jako liniowego predyktora może być uproszczeniem. Lepsze rezultaty mogłoby przynieść przekształcenie jej w zmienną kategorialną (np. na podstawie kwantyli) w celu uchwycenia nieliniowego wpływu statusu zawodowego.

-   **homepos_trend (Indeks zasobów domowych)**

```         
-   **Obserwacja statystyczna:** Rozkład jest silnie skoncentrowany wokół wartości centralnej, co czyni go **wysokim i smukłym (rozkład leptokurtyczny)**. Podobnie jak w przypadku `escs_trend`, występuje tu niewielka asymetria lewostronna.

-   **Wniosek analityczny:** Niska wariancja i wysoka koncentracja wskazują, że większość badanych uczniów dysponuje podobnym, przeciętnym poziomem zasobów edukacyjnych w domu. Istnienie lewego ogona ponownie sygnalizuje obecność grupy w znacznie gorszej sytuacji materialnej.
```

-   **paredint_trend (Indeks wykształcenia rodziców)**

    -   **Obserwacja statystyczna:** Wykres jednoznacznie pokazuje, że jest to zmienna o charakterze **dyskretnym**, a nie ciągłym. Obserwacje grupują się wokół kilku konkretnych wartości, tworząc wyraźne, oddzielone od siebie słupki. Główne piki widoczne są w okolicach wartości 12 i 16.

    -   **Wniosek analityczny:** Rozkład ten odzwierciedla progi edukacyjne w systemach oświaty (np. ukończenie szkoły średniej - ok. 12 lat nauki, oraz studiów wyższych - ok. 16 lat). Krzywa gęstości, mimo próby wygładzenia, dobrze oddaje te mody. W analizie regresji zmienna ta powinna być traktowana z ostrożnością. Zamiast jako zmienną ciągłą, można ją z powodzeniem zaimplementować jako zbiór zmiennych zero-jedynkowych (fikcyjnych), gdzie każda z nich odpowiadałaby osiągnięciu konkretnego progu edukacyjnego. Takie podejście pozwoliłoby precyzyjniej zmierzyć nieliniowy wpływ wykształcenia rodziców.

#### **Podsumowanie**

Analiza wizualna rozkładów dostarczyła kluczowych informacji: zmienne `escs_trend` i `homepos_trend` mają rozkłady zbliżone do normalnego, co dobrze rokuje dla modelowania. Zmienna `hisei_trend` jest wielomodalna, a `paredint_trend` ma charakter dyskretny. Te dwie ostatnie mogą wymagać specjalnego potraktowania w modelu (np. kategoryzacji), aby w pełni wykorzystać ich potencjał informacyjny i uniknąć błędnej specyfikacji modelu.

## Wykresy rozrzutu

W kolejnym kroku analizy wstępnej zbadano wzajemne relacje pomiędzy kluczowymi zmiennymi ilościowymi. Poniższe wykresy rozrzutu pozwalają na wizualną ocenę siły, kierunku oraz potencjalnej formy zależności, co jest kluczowe dla późniejszej specyfikacji modelu ekonometrycznego.

```{r macierz-zaleznosci-kolorowa, echo=FALSE, message=FALSE, warning=FALSE, error=FALSE, fig.align='center'}

#install.packages("GGally")

library(dplyr)
library(GGally)

#Przygotowanie danych z grupami
dane_do_wykresu_grupowane <- dane %>%
  select(escs_trend, hisei_trend, homepos_trend, paredint_trend) %>%
  sample_n(size = 10000, replace = FALSE) %>%
  mutate(
    grupa_escs = cut(
      escs_trend,
      breaks = quantile(escs_trend, probs = c(0, 0.33, 0.66, 1), na.rm = TRUE),
      labels = c("Niski Status", "Średni Status", "Wysoki Status"),
      include.lowest = TRUE
    )
  )

#Zdefiniowanie prostej funkcji pomocniczej
ogolna_korelacja <- function(data, mapping, ...) {
  mapping$colour <- NULL
  ggally_cor(data, mapping, ...)
}

#Wygenerowanie macierzy z zastosowaniem naszej funkcji
ggpairs(
  dane_do_wykresu_grupowane,
  mapping = aes(color = grupa_escs, alpha = 0.5), 
  title = "Macierz zależności z podziałem na grupy statusu społ.-ekon.",
  columns = 1:4,
  
  # Konfiguracja dolnego trójkąta
  lower = list(
    continuous = wrap("points", size = 0.5)
  ),
  
  # Konfiguracja przekątnej
  diag = list(
    continuous = wrap("densityDiag", alpha = 0.5)
  ),
  
  # Ogólną korelacja
  upper = list(
    continuous = ogolna_korelacja
  ),
  
  legend = 1
) +
scale_color_manual(values = c("Niski Status" = "#E41A1C", "Średni Status" = "#377EB8", "Wysoki Status" = "#4DAF4A")) +
scale_fill_manual(values = c("Niski Status" = "#E41A1C", "Średni Status" = "#377EB8", "Wysoki Status" = "#4DAF4A")) +
theme_light() +
theme(
  plot.title = element_text(size = 16, face = "bold"),
  strip.text = element_text(size = 10, face = "bold"),
  legend.position = "bottom"
)
```

Zaprezentowana macierz wykresów to zwięzłe, wielowymiarowe podsumowanie danych. Zastosowanie kolorów dla grup statusu społeczno-ekonomicznego (`Niski`, `Średni`, `Wysoki`) pozwala na szybką identyfikację kluczowych wzorców i zależności.

-   **Silne zależności i systematyczne różnice:** Potwierdzono bardzo silne, dodatnie korelacje (współczynniki od 0.77 do 0.82) między ogólnym wskaźnikiem `escs_trend` a jego składowymi. Rozkłady gęstości (na przekątnej) oraz wykresy rozrzutu (dolny trójkąt) jednoznacznie pokazują, że grupy o wyższym statusie systematycznie osiągają wyższe wartości we wszystkich analizowanych wymiarach: od wykształcenia rodziców (`paredint_trend`) po zasoby domowe (`homepos_trend`).

-   **Interakcje między zmiennymi:** Wizualizacja ujawnia istotne interakcje. Na przykład, wśród uczniów, których rodzice legitymują się wykształceniem wyższym, praktycznie nie występują osoby z grupy o "Niskim Statusie", co wskazuje na silne powiązanie kapitału edukacyjnego z ogólnym statusem.

-   **Implikacje dla modelowania (współliniowość):** Najważniejszy wniosek dla dalszej analizy to sygnał **potencjalnej współliniowości**. Umiarkowane korelacje między samymi zmiennymi objaśniającymi (0.43-0.50) sugerują, że ich wpływ na `escs_trend` może się częściowo pokrywać. Wymaga to ostrożności przy interpretacji indywidualnych współczynników w modelu regresji i uzasadnia późniejsze sprawdzenie wskaźnika VIF.

Podsumowując, wykres efektywnie ilustruje złożoną strukturę danych i dostarcza kluczowych wskazówek dla etapu modelowania ekonometrycznego.

# Proste mapy (kartogramy) rozkładu dla zmiennej zależnej i wybranych zmiennych objaśniających.

W celu zbadania przestrzennego zróżnicowania analizowanych zjawisk, przygotowano serię kartogramów. Każda mapa przedstawia średnią wartość wybranej zmiennej na poziomie kraju, co pozwala na identyfikację globalnych wzorców i regionalnych skupisk. Zastosowana skala barw (`plasma`) przypisuje wyższym wartościom jaśniejsze kolory (żółty), a niższym – ciemniejsze (fioletowy/granatowy). Kraje bez dostępnych danych oznaczono kolorem szarym.

```{r echo=FALSE, message=FALSE, warning=FALSE}
dane_kraje <- dane %>%
  group_by(cnt) %>%
  summarise(
    escs_trend = mean(escs_trend, na.rm = TRUE),
    hisei_trend = mean(hisei_trend, na.rm = TRUE),
    homepos_trend = mean(homepos_trend, na.rm = TRUE),
    paredint_trend = mean(paredint_trend, na.rm = TRUE)
  )

mapa_swiat <- ne_countries(scale = "medium", returnclass = "sf")

mapa_dane <- left_join(mapa_swiat, dane_kraje, by = c("iso_a3" = "cnt"))

rysuj_kartogram <- function(zmienna, tytul) {
  ggplot(mapa_dane) +
    geom_sf(aes_string(fill = zmienna), color = "white") +
    scale_fill_viridis(option = "plasma", na.value = "grey90") +
    labs(fill = zmienna,
         title = tytul) +
    theme_minimal()
}

rysuj_kartogram("escs_trend", "Średni ESCS Trend w krajach")
rysuj_kartogram("hisei_trend", "Średni HISEI Trend w krajach")
rysuj_kartogram("homepos_trend", "Średni HOMEPOS Trend w krajach")
rysuj_kartogram("paredint_trend", "Średni PAREDINT Trend w krajach")

```

#### **Interpretacja poszczególnych map**

-   **Średni ESCS Trend w krajach (zmienna zależna)** Kartogram dla zmiennej `escs_trend` ukazuje wyraźny podział globalny. Kraje o najwyższym średnim statusie społeczno-ekonomicznym uczniów to przede wszystkim państwa skandynawskie, Kanada, Australia, Nowa Zelandia oraz kraje Europy Zachodniej. Z drugiej strony, wyraźnie niższe wartości obserwuje się w krajach Ameryki Południowej (np. Brazylia, Peru, Kolumbia) oraz w niektórych krajach Azji i Bliskiego Wschodu (np. Indonezja, Katar, Jordania).

-   **Średni HISEI Trend w krajach (status zawodowy rodziców)** Mapa rozkładu wskaźnika prestiżu zawodowego rodziców w dużej mierze pokrywa się z rozkładem ogólnego statusu ESCS. Potwierdza to, że regiony, w których rodzice statystycznie wykonują zawody o wyższym statusie, to te same, w których ogólny status społeczno-ekonomiczny uczniów jest wyższy.

-   **Średni HOMEPOS Trend w krajach (zasoby domowe)** Podobny wzorzec przestrzenny jest widoczny dla wskaźnika zasobów edukacyjnych w domu. Regiony zamożniejsze, takie jak Europa Północna i Australia, charakteryzują się znacznie lepszym wyposażeniem domów uczniów w zasoby wspierające naukę (książki, komputery, dostęp do internetu) niż kraje rozwijające się.

-   **Średni PAREDINT Trend w krajach (wykształcenie rodziców)** Kartogram dla `paredint_trend` uzupełnia obraz, pokazując, że średni poziom wykształcenia rodziców jest najwyższy w tych samych, rozwiniętych gospodarczo regionach świata. To właśnie w tych krajach kapitał ludzki rodziców, mierzony latami nauki, jest największy.

#### **Wnioski porównawcze**

Analiza porównawcza wszystkich czterech kartogramów prowadzi do jednoznacznego wniosku: **przestrzenne zróżnicowanie statusu społeczno-ekonomicznego uczniów nie jest przypadkowe, lecz odzwierciedla głęboko zakorzenione, globalne podziały rozwojowe.**

Regiony takie jak **Skandynawia, Kanada, Australia i Europa Zachodnia** tworzą spójny klaster o wysokim kapitale ludzkim (wykształcenie), zawodowym (prestiż pracy) i materialnym (zasoby w domu). Z kolei kraje **Ameryki Południowej i części Azji** tworzą klaster o systematycznie niższych wartościach we wszystkich tych wymiarach. Ta silna spójność przestrzenna i wizualna identyfikacja klastrów "bogatych" i "biednych" regionów silnie sugeruje, że w dalszej analizie mogą pojawić się **istotne efekty autokorelacji przestrzennej**, które zbadamy za pomocą wskaźnika I Morana.

# Globalna autokorelacja przestrzenna: Współczynnik I Morana

Współczynnik I Morana to podstawowy test sprawdzający, czy wartości analizowanej zmiennej są w przestrzeni rozmieszczone losowo, czy też tworzą geograficzne wzorce.

Dodatnia wartość wskaźnika (`I > 0`) oznacza, że podobne wartości (np. wysoki status ESCS) grupują się, tworząc klastry. Wartość ujemna (`I < 0`) wskazuje na grupowanie się wartości niepodobnych (wzorzec szachownicy), a wartość bliska zeru sugeruje brak wzorca przestrzennego. Istotność statystyczna wyniku (p-value) potwierdza, czy zaobserwowany wzorzec jest dziełem przypadku.

```{r echo=FALSE, warning=FALSE}
# wspolrzedne geograficzne
country_data <- dane %>%
  group_by(cnt) %>%
  summarise(escs_trend = mean(escs_trend, na.rm = TRUE))

# Ptego pewna nie jestem bo mi czat podpowiedział bo my w danych nie mamy jakby map a potrzebujemy obiektu przestrzennego
world_map <- getMap(resolution = "low")
country_coords <- data.frame(
  cnt = world_map@data$ISO3,
  lon = coordinates(world_map)[, 1],
  lat = coordinates(world_map)[, 2]
)

merged_data <- merge(country_data, country_coords, by = "cnt", all.x = TRUE)
merged_data <- na.omit(merged_data)  
```

```{r echo=FALSE, message=FALSE, warning=FALSE}
coords <- cbind(merged_data$lon, merged_data$lat)

# na zajeciach byly wojewodztwa i ich granice tutaj idk jak ustalic inaczej te granice miedzy krajami ?
nb <- knn2nb(knearneigh(coords, k = 3)) 
lw <- nb2listw(nb, style = "W", zero.policy = TRUE)


merged_data$escs_trend <- as.numeric(merged_data$escs_trend)
#sum(is.na(merged_data$escs_trend))
moran_test <- moran.test(merged_data$escs_trend, lw, zero.policy = TRUE)

# --- NOWA CZĘŚĆ: Tworzenie ładnej tabeli z wynikami ---

# Używamy funkcji tidy() z pakietu broom, aby zamienić wyniki testu na zgrabną ramkę danych
wyniki_tabelka <- tidy(moran_test)

# Opcjonalnie: zmieniamy nazwy kolumn na bardziej czytelne po polsku
wyniki_tabelka <- wyniki_tabelka %>%
  select(statistic, p.value, estimate1, estimate2) %>%
  rename(
    "Statystyka I Morana" = estimate1,
    "Wartość oczekiwana" = estimate2,
    "Statystyka testowa (z)" = statistic,
    "P-value" = p.value
  )

# Tworzymy tabelę w HTML za pomocą kable() i kable_styling()
kable(wyniki_tabelka, digits = 6, caption = "Wyniki testu globalnej autokorelacji I Morana") %>%
  kable_styling(
    bootstrap_options = c("striped", "hover", "condensed"),
    full_width = FALSE,
    position = "center"
  )


```

### **Interpretacja wyników testu I Morana**

Wyniki testu jednoznacznie wskazują na istnienie globalnej autokorelacji przestrzennej. Obliczona wartość **statystyki I Morana wyniosła 0.326**, co jest wartością dodatnią, świadczącą o tendencji do grupowania się podobnych wartości w przestrzeni. Oznacza to, że kraje o podobnym średnim statusie społeczno-ekonomicznym uczniów (`escs_trend`) mają tendencję do występowania blisko siebie, tworząc regionalne skupiska.

Zaobserwowany wzorzec jest **wysoce istotny statystycznie**, o czym świadczy p-value na poziomie `4.6e-05`, które jest znacznie niższe od standardowego progu istotności α=0.05. W związku z tym, **odrzucamy hipotezę zerową** o losowym rozkładzie przestrzennym analizowanego zjawiska.

Stwierdzenie istnienia globalnej autokorelacji uzasadnia dalsze, bardziej szczegółowe badanie w celu zidentyfikowania lokalizacji konkretnych klastrów za pomocą lokalnych statystyk (LISA).

# Lokalne wskaźniki autokorelacji przestrzennej (LISA)

Test I Morana potwierdził istnienie globalnej autokorelacji przestrzennej, co oznacza, że dane nie są rozmieszczone losowo. Jednakże, jako wskaźnik globalny, nie informuje on, *w których konkretnie miejscach* występują skupiska.

Aby zidentyfikować lokalizację tych wzorców, przechodzimy do analizy **Lokalnych Wskaźników Autokorelacji Przestrzennej (LISA)**. Analiza ta "rozkłada" globalną statystykę na poszczególne jednostki (w naszym przypadku – kraje), obliczając dla każdej z nich lokalną miarę podobieństwa do jej sąsiadów.

Celem analizy LISA jest zidentyfikowanie statystycznie istotnych klastrów przestrzennych oraz obserwacji odstających. Pozwala to na sklasyfikowanie każdego kraju do jednej z czterech kategorii:

-   **Wysoki-Wysoki (High-High):** Kraj o wysokiej wartości otoczony przez sąsiadów o również wysokich wartościach (tzw. gorąca plama - *hot spot*).

-   **Niski-Niski (Low-Low):** Kraj o niskiej wartości otoczony przez sąsiadów o niskich wartościach (tzw. zimna plama - *cold spot*).

-   **Wysoki-Niski (High-Low):** Kraj o wysokiej wartości otoczony przez sąsiadów o niskich wartościach (przestrzenna obserwacja odstająca).

-   **Niski-Wysoki (Low-High):** Kraj o niskiej wartości otoczony przez sąsiadów o wysokich wartościach (przestrzenna obserwacja odstająca).

W tej części projektu zwizualizujemy wyniki analizy LISA na mapie, aby wskazać konkretne regiony świata tworzące klastry.

```{r echo=FALSE, message=FALSE, warning=FALSE}

local_moran <- localmoran(merged_data$escs_trend, lw, zero.policy = TRUE)
merged_data$Ii <- local_moran[, 1]      # lokalny wskaźnik Morana
merged_data$P.Ii <- local_moran[, 5]    # p-value

oecd_iso3 <- c(
  "AUS", "AUT", "BEL", "CAN", "CHL", "COL", "CZE", "DNK", "EST", "FIN", 
  "FRA", "DEU", "GRC", "HUN", "ISL", "IRL", "ISR", "ITA", "JPN", "KOR", 
  "LVA", "LTU", "LUX", "MEX", "NLD", "NZL", "NOR", "POL", "PRT", "SVK", 
  "SVN", "ESP", "SWE", "CHE", "TUR", "GBR", "USA"
)

merged_data$oecd <- ifelse(merged_data$cnt %in% oecd_iso3, "OECD", "non-OECD")

# 4. Szybka analiza: jakie kraje są w istotnych klastrach?
# Załóżmy, że interesują nas istotne klastry dodatnie (HH i LL)
merged_data$cluster_type <- NA
merged_data$cluster_type[merged_data$Ii > 0 & merged_data$P.Ii < 0.05] <- "HH or LL"
merged_data$cluster_type[merged_data$Ii < 0 & merged_data$P.Ii < 0.05] <- "Outlier"

# 5. Czy OECD są nadreprezentowane w klastrach?
table(merged_data$oecd, merged_data$cluster_type)

#merged_data[merged_data$cluster_type == "HH or LL", c("cnt", "oecd", "escs_trend", "Ii", "P.Ii")]


```

```{r echo=FALSE, message=FALSE, warning=FALSE}

world <- ne_countries(scale = "medium", returnclass = "sf")
map_data <- merge(world, merged_data, by.x = "iso_a3", by.y = "cnt", all.x = FALSE)

map_data$significant <- map_data$P.Ii < 0.05
ggplot(data = map_data) +
  geom_sf(aes(fill = significant), color = "black", size = 0.1) +
  scale_fill_manual(
    values = c("white", "red"),
    labels = c("Nieistotne", "Istotne"),
    name = "Istotność"
  ) +
  labs(
    title = "Lokalna istotność statystyki Moran's I dla escs_trend",
    subtitle = "Czerwone kraje tworzą istotne klastry wartości escs_trend"
  ) +
  theme_minimal()
```

Czerwonym kolorem na mapie oznaczono kraje, dla których stwierdzono istotną wartość lokalnej statystyki Morana oznacza to, że kraje te otoczone są krajami o podobnej wartości analizowanego zjawiska

```{r analiza-lisa, echo=FALSE, message=FALSE, warning=FALSE, results='asis'}

# Obliczenie lokalnych statystyk Morana
local_moran <- localmoran(merged_data$escs_trend, lw, zero.policy = TRUE)

# --- DODAJEMY BRAKUJĄCY KOD DO TWORZENIA KOLUMNY 'oecd' ---
oecd_iso3 <- c(
  "AUS", "AUT", "BEL", "CAN", "CHL", "COL", "CZE", "DNK", "EST", "FIN", 
  "FRA", "DEU", "GRC", "HUN", "ISL", "IRL", "ISR", "ITA", "JPN", "KOR", 
  "LVA", "LTU", "LUX", "MEX", "NLD", "NZL", "NOR", "POL", "PRT", "SVK", 
  "SVN", "ESP", "SWE", "CHE", "TUR", "GBR", "USA"
)
merged_data$oecd <- ifelse(merged_data$cnt %in% oecd_iso3, "OECD", "non-OECD")
# ----------------------------------------------------------------

# --- Klasyfikacja klastrów (bez zmian) ---
merged_data$std_escs <- scale(merged_data$escs_trend)
merged_data$lag_std_escs <- lag.listw(lw, merged_data$std_escs, zero.policy = TRUE)
merged_data$p_value <- local_moran[, 5]

merged_data <- merged_data %>%
  mutate(cluster_type = case_when(
    p_value < 0.05 & std_escs > 0 & lag_std_escs > 0   ~ "Wysoki-Wysoki (Hot Spot)",
    p_value < 0.05 & std_escs < 0 & lag_std_escs < 0   ~ "Niski-Niski (Cold Spot)",
    p_value < 0.05 & std_escs > 0 & lag_std_escs < 0   ~ "Wysoki-Niski (Outlier)",
    p_value < 0.05 & std_escs < 0 & lag_std_escs > 0   ~ "Niski-Wysoki (Outlier)",
    TRUE                                              ~ "Niestotny statystycznie"
  ))

# --- Tworzenie tabeli (bez zmian, teraz zadziała) ---
tabela_lisa_long <- merged_data %>%
  count(oecd, cluster_type, name = "Liczba") %>%
  filter(!is.na(cluster_type) & !is.na(oecd))

tabela_lisa <- pivot_wider(
  tabela_lisa_long,
  names_from = cluster_type, 
  values_from = Liczba, 
  values_fill = 0
)

kable(tabela_lisa, caption = "Liczba krajów w klastrach LISA według przynależności do OECD") %>%
  kable_styling(
    bootstrap_options = c("striped", "hover", "condensed"),
    full_width = FALSE,
    position = "center"
  )

```

```{r mapa-lisa, echo=FALSE, message=FALSE, warning=FALSE, fig.height=6, fig.width=10, fig.align='center'}

# Połączenie wyników
mapa_lisa_dane <- left_join(mapa_swiat, merged_data, by = c("iso_a3" = "cnt"))

# Kolory klastrów
kolory_klastrow <- c(
  "Wysoki-Wysoki (Hot Spot)" = "#FF0000",  # Czerwony
  "Niski-Niski (Cold Spot)" = "#0000FF",   # Niebieski
  "Wysoki-Niski (Outlier)" = "#FFBBBB",    # Jasnoczerwony
  "Niski-Wysoki (Outlier)" = "#AAAAFF",    # Jasnoniebieski
  "Niestotny statystycznie" = "#DDDDDD"    # Szary
)

# Mapa
ggplot(data = mapa_lisa_dane) +
  geom_sf(aes(fill = cluster_type), color = "white", size = 0.1) +
  scale_fill_manual(
    values = kolory_klastrow,
    name = "Typ klastra LISA",
    na.value = "grey95" # Kolor dla krajów bez danych
  ) +
  labs(
    title = "Mapa klastrów LISA dla wskaźnika ESCS Trend",
    subtitle = "Identyfikacja 'gorących' i 'zimnych' plam oraz obserwacji odstających"
  ) +
  theme_void() + # Używamy minimalistycznego tła dla mapy
  theme(legend.position = "bottom")

```

# Estymacja klasycznego modelu OLS

```{r echo=FALSE, message=FALSE, warning=FALSE}

model_escs <- lm(
  escs_trend ~ hisei_trend +
    homepos_trend +
    paredint_trend,
  data = dane
)
summary(model_escs)

model_best_stat <- step(model_escs, direction = "backward")
summary(model_best_stat)

```

W celu zbadania, które czynniki mają wpływ na trend zmiennej zależnej **escs_trend** (wskaźnika społeczno-ekonomicznego uczniów), przeprowadzono analizę regresji liniowej, w której jako zmienne niezależne uwzględniono:

-   **hisei_trend** (poziom statusu zawodowego rodziców),

-   **homepos_trend** (posiadane zasoby edukacyjne w domu),

-   **paredint_trend** (zaangażowanie rodziców w edukację),

Wszystkie trzy zmienne niezależne okazały się statystycznie istotne na poziomie istotności p \< 0,001.

-   **hisei_trend** (0,0188) – wzrost statusu zawodowego rodziców o 1 jednostkę wiąże się ze wzrostem escs_trend średnio o 0,0188 jednostki, przy pozostałych zmiennych stałych.

-   **homepos_trend**(0,8111) – największy wpływ na escs_trend ma liczba zasobów edukacyjnych w domu. Każda jednostka wzrostu tej zmiennej przekłada się na wzrost wskaźnika społeczno-ekonomicznego o 0,8111 jednostki.

-   **paredint_trend** (0,1712) – większe zaangażowanie rodziców w edukację dziecka również wpływa pozytywnie na escs_trend, choć w mniejszym stopniu niż homepos_trend.

Model również wykazał bardzo wysokie dopasowanie do danych: - **R² = 0,9868**, co oznacza, że aż 98,68% zmienności wskaźnika escs_trend można wyjaśnić za pomocą zastosowanych zmiennych niezależnych. - **Statystyka F= 3.62e+07** przy p \< 2,2e-16 potwierdza, że model jako całość jest statystycznie istotny.

Analiza kryterium (AIC) wskazuje, że usunięcie którejkolwiek ze zmiennych sktutkuje znacznym pogorszeniem dopasowania modelu (istotny wzrost RSS i AIC), co oznacza, że każda z uwzględnionych zmiennych wnosi istotną wartość informacyjną.

Model regresji potwierdza, że warunki domowe, status zawodowy rodziców oraz ich zaangażowanie w edukację dziecka mają silny i pozytywny wpływ na wskaźnik społeczno-ekonomiczny uczniów. W szczególności zasoby edukacyjne w domu (np. liczba książek, dostęp do internetu, miejsce do nauki) mają największe znaczenie spośród analizowanych czynników.

# Model SAR i SEM & porównanie modeli // ponowne OLS i test Morana

```{r echo=FALSE, message=FALSE, warning=FALSE}

country_data <- dane %>%
  group_by(cnt) %>%
  summarise(
    escs_trend = mean(escs_trend, na.rm = TRUE),
    hisei_trend = mean(hisei_trend, na.rm = TRUE),
    homepos_trend = mean(homepos_trend, na.rm = TRUE),
    paredint_trend = mean(paredint_trend, na.rm = TRUE)
  )

world_map <- getMap(resolution = "low")
country_coords <- data.frame(
  cnt = world_map@data$ISO3,
  lon = coordinates(world_map)[, 1],
  lat = coordinates(world_map)[, 2]
)

merged_data <- merge(country_data, country_coords, by = "cnt", all.x = FALSE)
merged_data <- na.omit(merged_data)  


coords <- cbind(merged_data$lon, merged_data$lat)
nb <- knn2nb(knearneigh(coords, k = 3))
lw <- nb2listw(nb, style = "W", zero.policy = TRUE)


ols_model <- lm(
  escs_trend ~ hisei_trend + homepos_trend + paredint_trend,
  data = merged_data
)
summary(ols_model)

moran.test(residuals(ols_model), lw, zero.policy = TRUE)

sar_model <- lagsarlm(
  escs_trend ~ hisei_trend + homepos_trend + paredint_trend,
  data = merged_data,
  listw = lw,
  method = "eigen",
  zero.policy = TRUE
)
summary(sar_model)


sem_model <- errorsarlm(
  escs_trend ~ hisei_trend + homepos_trend + paredint_trend,
  data = merged_data,
  listw = lw,
  method = "eigen",
  zero.policy = TRUE
)
summary(sem_model)

AIC(ols_model, sar_model, sem_model)


```

W analizie wykorzystano dane z 68 krajów, dla których dostępne były kompletne informacje nt. zmiennych objaśniających **(hisei_trend, homepos_trend, paredint_trend)** oraz współrzędnych geograficznych **(lon, lat)**. Kraje (3) z brakami zostały usunięte, aby zapewnić pełną spójność wszystkich estymowanych modeli.

Model OLS został ponownie oszacowany na tym samym zestawie danych, co modele przestrzenne, aby umożliwić bezpośrednie porównanie ich dopasowania (AIC) i zapewnić porównywalność wyników.

Model klasyczny (OLS) wykazał, że wszystkie trzy zmienne objaśniające miały pozytywny i statystycznie istotny wpływ na **escs_trend**, co oznacza, że wyższy status zawodowy rodziców **(hisei_trend)**, lepsze zasoby edukacyjne w domu **(homepos_trend)** oraz wyższy poziom wykształcenia rodziców **(paredint_trend)** wiążą się z wyższym statusem społeczno-ekonomicznym uczniów. Model cechował się bardzo wysokim dopasowaniem **(R² = 0.9994)**, co sugeruje niemal pełne wyjaśnienie zmienności zmiennej zależnej.

Test Morana dla reszt modelu OLS (I = -0.05, p = 0.69) nie wykazał istotnej autokorelacji przestrzennej. Oznacza to, że reszty modelu są niezależne przestrzennie, a więc nie ma formalnej konieczności stosowania modeli przestrzennych.

Niemniej jednak, oszacowano również modele SAR (z opóźnieniem przestrzennym) i SEM (z błędem przestrzennym) w celu weryfikacji, czy uwzględnienie komponentów przestrzennych wpłynie na dopasowanie modelu. W obu przypadkach współczynniki przestrzenne okazały się statystycznie nieistotne:

-   **SAR**: rho = -0.001, p = 0.83

-   **SEM**: lambda = -0.083, p = 0.62

Co więcej, porównanie wartości AIC wykazało, że model OLS (AIC = -388.03) miał lepsze dopasowanie niż modele SAR (AIC = -386.08) i SEM (AIC = -386.32).

Ostatecznie, modele przestrzenne nie wniosły dodatkowej wartości względem klasycznego OLS, a zależności między krajami w kontekście zmiennej **escs_trend** można wyjaśnić bez potrzeby uwzględniania efektów przestrzennych.

# Model Durbina

```{r echo=FALSE, message=FALSE, warning=FALSE}

sdm_model <- lagsarlm(
  escs_trend ~ hisei_trend + homepos_trend + paredint_trend,
  data = merged_data,
  listw = lw,
  type = "mixed",         
  method = "eigen",
  zero.policy = TRUE
)

summary(sdm_model)

```

Model Durbin (SDM) został wykorzystany jako rozszerzenie modelu SAR. Uwzględnia on nie tylko wpływ przestrzennego opóźnienia zmiennej zależnej, ale też sprawdza, czy wartości zmiennych objaśniających w sąsiednich krajach mają znaczenie dla poziomu **escs_trend**.

Wyniki pokazały, że wszystkie lokalne zmienne – **hisei_trend** (β = 0.0191), **homepos_trend** (β = 0.8023) i **paredint_trend** (β = 0.1709) – miały pozytywny i istotny wpływ na **escs_trend** (p \< 0.001). Z kolei ich przestrzenne odpowiedniki, np. **lag.homepos_trend** (β = 0.0505, p = 0.70), nie były istotne statystycznie. To znaczy, że sytuacja w krajach sąsiednich raczej nie wpływa na poziom ESCS.

Także współczynnik rho, który mierzy przestrzenne zależności w zmiennej zależnej, nie był istotny (rho = -0.086, p = 0.61).

Model Durbin miał wyższy AIC (-382.29) niż klasyczny model OLS (-388.03), co oznacza, że był trochę gorzej dopasowany.

Nie znaleziono zatem dowodów na to, że czynniki przestrzenne wpływają na poziom **escs_trend**. Lepiej sprawdza się zwykła regresja, oparta tylko na lokalnych danych z danego kraju.

# Wnioski i rekomendacje

## 1. Kluczowe czynniki wpływające na **ESCS Trend**

+--------------------------------------------------------+--------------------+--------------------------------------------------------------------------------------------------------------------------------------------------------------------------------------------------------------------------+
| Zmienna (skala)                                        | Współczynnik (OLS) | Interpretacja                                                                                                                                                                                                            |
+========================================================+====================+==========================================================================================================================================================================================================================+
| **homepos_trend** (≈ –1 ÷ +3)                          | +0.79              | Najsilniejszy efekt: wzrost o 1 pkt w indeksie zasobów domowych podnosi średni ESCS o \~0,8 pkt. To sugeruje, że wyposażenie domu – komputery, książki, miejsce do nauki – jest kluczowym czynnikiem wyrównywania szans. |
+--------------------------------------------------------+--------------------+--------------------------------------------------------------------------------------------------------------------------------------------------------------------------------------------------------------------------+
| **paredint_trend** (lata ukończonej edukacji rodziców) | +0.17              | Wyższe wykształcenie rodziców (szczególnie matki) przekłada się na lepszy status społeczno-ekonomiczny uczniów, choć słabiej niż zasoby materialne.                                                                      |
+--------------------------------------------------------+--------------------+--------------------------------------------------------------------------------------------------------------------------------------------------------------------------------------------------------------------------+
| **hisei_trend** (status zawodowy rodziców)             | +0.02              | Sam status zawodowy ma istotny, ale najmniejszy wpływ w porównaniu z innymi zmiennymi – w dużej mierze działa pośrednio poprzez dochody i poziom wykształcenia.                                                          |
+--------------------------------------------------------+--------------------+--------------------------------------------------------------------------------------------------------------------------------------------------------------------------------------------------------------------------+

*Model wyjaśnia aż 99,9 % zmienności ESCS (R² = 0,999), jednak tak wysoka wartość przy 68 obserwacjach sygnalizuje potencjalne problemy z kolinearnością i agregacją (średnie krajowe).*

## 2. Znaczenie efektów przestrzennych

+----------------------------------------+------------+-----------+---------------------------------------------------------------------------+
| Test / model                           | Statystyka | p-value   | Wniosek                                                                   |
+========================================+============+===========+===========================================================================+
| **Global Moran’s I** dla reszt OLS     | –0.05      | 0.69      | Brak globalnej autokorelacji przestrzennej – reszty zachowują się losowo. |
+----------------------------------------+------------+-----------+---------------------------------------------------------------------------+
| **SAR (lag)** ρ                        | –0.001     | 0.83      | Nieistotny efekt zależności sąsiedzkiej między poziomami ESCS.            |
+----------------------------------------+------------+-----------+---------------------------------------------------------------------------+
| **SEM (error)** λ                      | –0.083     | 0.59      | Brak istotnego błędu przestrzennego.                                      |
+----------------------------------------+------------+-----------+---------------------------------------------------------------------------+
| **Mixed SAR** – parametry lagowanych X | nieistotne | \>0.39    | Brak przestrzennych spill-over dla zmiennych objaśniających.              |
+----------------------------------------+------------+-----------+---------------------------------------------------------------------------+

**W praktyce**: na poziomie uśrednionym dla państw efekty przestrzenne są znikome. Lokalna statystyka Moran’a pokazuje jedynie kilka niewielkich klastrów (np. **Brazylia** i **Szwecja**), ale nie przekłada się to na istotną strukturę w modelu regresji.

## 3. Implikacje dla polityki publicznej i decyzji lokalnych

+---------------------------------------------------------------+-------------------------------------------------------------------------------------------------------------------------------------------------------------------+
| Obszar działania                                              | Rekomendacje                                                                                                                                                      |
+===============================================================+===================================================================================================================================================================+
| **Inwestycje w środowisko domowe**                            | • Programy doposażenia gospodarstw o niskich dochodach w komputery, internet, książki i przestrzeń do nauki.\                                                     |
|                                                               | • Wspieranie bibliotek szkolnych i publicznych w małych gminach.                                                                                                  |
+---------------------------------------------------------------+-------------------------------------------------------------------------------------------------------------------------------------------------------------------+
| **Edukacja dorosłych**                                        | • Zachęty (stypendia, elastyczne formy kształcenia) dla rodziców do podnoszenia kwalifikacji, zwłaszcza w kraju/kraju-regionach z niskim średnim wykształceniem.\ |
|                                                               | • Kampanie informacyjne podkreślające wpływ edukacji rodziców na szanse dzieci.                                                                                   |
+---------------------------------------------------------------+-------------------------------------------------------------------------------------------------------------------------------------------------------------------+
| **Rynek pracy**                                               | • Polityki podnoszące stabilność zatrudnienia i wynagrodzenia w zawodach o niskim prestiżu mogą pośrednio poprawiać ESCS, choć efekt jest bardziej ograniczony    |
+---------------------------------------------------------------+-------------------------------------------------------------------------------------------------------------------------------------------------------------------+
| **Brak konieczności uwzględniania zależności przestrzennych** | • Przy kształtowaniu strategii krajowych wystarczy klasyczna analiza – sąsiedztwo geograficzne państw nie odgrywa znaczącej roli.\                                |
|                                                               | • Skupienie na wewnętrznym zróżnicowaniu (regiony, powiaty, szkoły), gdzie przestrzenne zależności mogą być silniejsze.                                           |
+---------------------------------------------------------------+-------------------------------------------------------------------------------------------------------------------------------------------------------------------+

## 4. Ograniczenia danych i metod

+-----------------------------+-----------------------------------------------------------------------------------------------------------------------+-----------------------------------------------------------------------------------------------------+
| Kategoria                   | Ograniczenie                                                                                                          | Konsekwencje / możliwe ulepszenia                                                                   |
+=============================+=======================================================================================================================+=====================================================================================================+
| **Agregacja**               | Użyto **średnich krajowych** – zanika zróżnicowanie wewnętrzne; n = 68 jest małe dla 4-parametrowego modelu.          | • Pracować na mikro-danych uczniów lub co najmniej poziomie regionów (NUTS 2/3).                    |
+-----------------------------+-----------------------------------------------------------------------------------------------------------------------+-----------------------------------------------------------------------------------------------------+
| **Kolinearność**            | Korelacje Homepos-Escs (0,78), Escs-Hisei (0,77), Escs-Paredint (0,82) – wskazują na częściową redundancję zmiennych. | • Sprawdzić VIF, rozważyć PCA lub regularizację (Ridge/Lasso).                                      |
+-----------------------------+-----------------------------------------------------------------------------------------------------------------------+-----------------------------------------------------------------------------------------------------+
| **Rozkłady zmiennych**      | Widoczna **silna wielomodalność** (hisei_trend) oraz skupienie na wartościach krańcowych (paredint_trend).            | • Użyć modeli odpornych na odstające obserwacje (robust regression) lub transformacji (np. spline). |
+-----------------------------+-----------------------------------------------------------------------------------------------------------------------+-----------------------------------------------------------------------------------------------------+
| **Specyfikacja sąsiedztwa** | k-NN = 3 tworzy 4 pod-grafy; może nie oddawać realnych relacji między krajami.                                        | • Przetestować macierze oparte na odległości geograficznej lub handlu/migracjach.                   |
+-----------------------------+-----------------------------------------------------------------------------------------------------------------------+-----------------------------------------------------------------------------------------------------+
| **Jednorazowy przekrój**    | Brak dynamiki – „trend” to indeks scalony, ale nie obserwacje panelowe w czasie.                                      | • Budować panele wielo-falowe lub pseudo-panels dla lepszego wnioskowania przyczynowego             |
+-----------------------------+-----------------------------------------------------------------------------------------------------------------------+-----------------------------------------------------------------------------------------------------+

## Podsumowanie

1.  **Zasoby domowe** są najważniejszym, łatwo poddającym się interwencji czynnikiem poprawy statusu społeczno-ekonomicznego uczniów.

2.  **Wykształcenie rodziców** i **status zawodowy** również pomagają, lecz ich wpływ jest po części zależny od materialnych warunków w domu.

3.  **Efekty przestrzenne** na poziomie krajowym są pomijalne – różnice wynikają głównie z czynników wewnętrznych, a nie z geograficznego „rozlewania się” dobrobytu.

4.  Dla **polityk publicznych** kluczowe są programy wyrównywania wyposażenia edukacyjnego gospodarstw domowych i wzmacniania kapitału ludzkiego rodziców.

5.  **Ograniczenia** (mała próba, agregacja, kolinearność) sugerują ostrożność w uogólnianiu i potrzebę dalszych badań z mikro-danymi oraz alternatywnymi metodami ekonometrycznymi.
