---
title: "Ekonometria - projekt"
output: html_document
date: "`r Sys.Date()`"
---

```{r setup, include=FALSE, echo=FALSE}
knitr::opts_chunk$set(echo = TRUE)
```

```{r}
library(dplyr)
library(ggplot2)
library(tidyverse)
library(kableExtra)
library(naniar)
library(scales)
library(e1071)   # dla funkcji skewness
library(tibble)
library(corrplot)
library(tidyr) 
library(sf)
library(rnaturalearth)
library(rnaturalearthdata)
library(viridis)
library(spdep)
library(rworldmap)
library(dlookr)
```

# Ładowanie danych

```{r dane, echo=FALSE, eval=TRUE, results='asis'}
dane <- read.csv("dane.csv", sep = ",", header = TRUE)

```
# 1. Cel projektu

Celem projektu jest analiza przestrzennych różnic w statusie społeczno-ekonomicznym uczniów na podstawie przeskalowanych danych z badania PISA. Zostaną zastosowane metody analizy przestrzennej oraz ekonometrii przestrzennej w celu identyfikacji regionalnych nierówności edukacyjnych i ich uwarunkowań społecznych i ekonomicznych. Projekt ma na celu dostarczenie wniosków wspierających decyzje w polityce edukacyjnej i regionalnej.

# Struktura badania

## 2.1 Sformułowanie problemu badawczego

### Temat analizy:

**Przestrzenne zróżnicowanie statusu społeczno-ekonomicznego uczniów w krajach uczestniczących w badaniu PISA (2012–2018)**

### **Problem badawczy:**

Czy status społeczno-ekonomiczny uczniów (mierzony indeksem ESCS) wykazuje istotne różnice przestrzenne pomiędzy krajami uczestniczącymi w badaniu PISA, a jeśli tak – jakie czynniki społeczno-edukacyjne (wykształcenie rodziców, status zawodowy, zasoby w domu) najlepiej te różnice wyjaśniają?

### **Pytania badawcze:**

1. Jak zmienia się średni status społeczno-ekonomiczny uczniów między krajami i w czasie (2012, 2015, 2018)?
2. Czy w danych występują struktury przestrzenne, tzn. czy status uczniów w krajach sąsiadujących jest podobny (autokorelacja przestrzenna)?
3. Które czynniki społeczno-edukacyjne (HISEI, HOMEPOS, PAREDINT) są najsilniej powiązane z poziomem ESCS w różnych krajach?
4. Czy występują grupy krajów o podobnym profilu społeczno-ekonomicznym uczniów (np. klastry regionalne)?

### **Uzasadnienie wyboru tematu:**

Status społeczno-ekonomiczny uczniów jest silnie powiązany z ich osiągnięciami edukacyjnymi i przyszłymi szansami życiowymi. Analiza jego przestrzennego zróżnicowania pozwala zidentyfikować regiony szczególnie zagrożone nierównościami edukacyjnymi i może wspierać międzynarodowe oraz krajowe polityki wyrównywania szans edukacyjnych.

### **Poziom przestrzenny analizy:**

Analiza będzie przeprowadzona na poziomie **kraju** (identyfikowanego przez zmienną `cnt`), z uwzględnieniem możliwości rozszerzenia na poziom regionalny (np. NUTS-2), jeśli dane przestrzenne będą dostępne (np. shapefile krajów z granicami administracyjnymi).


# Opis danych

#### • **cycnt**

Jest to unikalny kod łączący cykl badania PISA i kraj.\
Pomaga zidentyfikować dane z konkretnego roku i kraju.

#### • **cycle**

Jest to rok badania PISA, zakodowany jako:\
- `05` = PISA 2012\
- `06` = PISA 2015\
- `07` = PISA 2018\
Pozwala określić, z którego roku pochodzi obserwacja.

#### • **cnt**

To trzyliterowy kod kraju, np. POL = Polska, DEU = Niemcy, FRA = Francja.\
Służy do identyfikacji kraju.

#### • **schoolid**

ID szkoły, unikalny w obrębie danego kraju i cyklu.\
Służy do przypisania ucznia do konkretnej szkoły.

#### • **studentid**

ID ucznia -- unikalne w obrębie danej szkoły i cyklu.\
Pozwala śledzić dane konkretnego ucznia.

#### • **oecd**

Informacja, czy dany kraj należy do OECD:\
- `1` = kraj OECD\
- `0` = kraj spoza OECD\
Umożliwi analizę różnic między krajami OECD i spoza OECD.

#### • **escs_trend**

Zmienna główna -- trendowy indeks statusu społeczno-ekonomicznego ucznia (ESCS), znormalizowany względem OECD 2022 (średnia = 0, odchylenie standardowe = 1).\
Uwzględnia: - wykształcenie rodziców\
- zawód rodziców\
- zasoby edukacyjne w domu\
Pomaga analizować wpływ statusu społeczno-ekonomicznego na wyniki uczniów.

#### • **hisei_trend**

Trendowy indeks HISEI -- najwyższy status zawodowy rodzica (w ujęciu zgodnym z metodologią z 2018 r.).\
Określa prestiż społeczny zawodu rodziców -- im wyższy wynik, tym „lepszy" zawód.

#### • **homepos_trend**

Trendowy indeks HOMEPOS -- tzw. **pozycja domowa**, czyli wyposażenie domu w zasoby edukacyjne (np. książki, biurko, komputer, internet).\
Pomaga ocenić, jakie warunki do nauki ma uczeń w domu.

#### • **paredint_trend**

Trendowy indeks PAREDINT -- poziom wykształcenia rodziców, przekodowany zgodnie ze standardem z 2022 roku.\
Pokazuje, jak wykształceni są rodzice ucznia (np. podstawowe, średnie, wyższe).

# Opis danych wersja 2 - którą wolimy ?

Dane pochodzą z międzynarodowego badania edukacyjnego PISA, obejmującego uczniów z różnych krajów i lat. Obejmują 1 447 787 obserwacji z ponad 70 krajów w trzech cyklach badania (2012, 2015, 2018). W analizie wykorzystano zarówno cechy indywidualne uczniów, jak i dane identyfikujące kraj, szkołę i przynależność do OECD.

### **Struktura danych:**

| Zmienna             | Opis                                                                  |
| ------------------- | --------------------------------------------------------------------- |
| **cycnt**           | Unikalny identyfikator kraju i cyklu (np. `05POL` = Polska 2012).     |
| **cycle**           | Rok badania PISA (5 = 2012, 6 = 2015, 7 = 2018).                      |
| **cnt**             | Kod kraju trzyliterowy (np. `POL`, `DEU`, `USA`).                     |
| **schoolid**        | ID szkoły (unikalne w obrębie danego kraju i cyklu).                  |
| **studentid**       | ID ucznia (unikalne w obrębie szkoły i cyklu).                        |
| **oecd**            | Przynależność kraju do OECD (`1` = tak, `0` = nie).                   |
| **escs\_trend**     | Indeks statusu społeczno-ekonomicznego ucznia (ESCS, standaryzowany). |
| **hisei\_trend**    | Indeks najwyższego statusu zawodowego rodzica (HISEI).                |
| **homepos\_trend**  | Indeks wyposażenia domu w zasoby edukacyjne (HOMEPOS).                |
| **paredint\_trend** | Poziom wykształcenia rodziców (PAREDINT, wg skali ISCED).             |

### **Charakterystyka danych:**

* **Liczba krajów:** 73 (np. POL, DEU, FRA, JPN, USA, BRA, QAT...)
* **Lata pomiarów:** 2012, 2015, 2018 (zakodowane jako 5, 6, 7)
* **Kraje OECD:** rozróżnienie na kraje OECD (`1`) i nie-OECD (`0`)
* **Zakres zmiennych społeczno-ekonomicznych:** zmienne `escs_trend`, `hisei_trend`, `homepos_trend` i `paredint_trend` opisują status ucznia w ujęciu międzynarodowym, w sposób porównywalny między cyklami.






# Identyfikacja braków danych i obserwacji odstających

## Braki danych

```{r, echo=FALSE, results='asis', eval=TRUE}
missing_summary <- miss_var_summary(dane)

ggplot(missing_summary, aes(x = reorder(variable, -pct_miss), y = pct_miss)) +
  geom_bar(stat = "identity", fill = "plum2") +
  coord_flip() +
  labs(title = "Procent brakujących wartości w kolumnach",
       x = "Zmienne",
       y = "Procent braków (%)") +
  theme_minimal()
```

```{r, echo=FALSE, results='asis', eval=TRUE}
missing_summary <- missing_summary %>%
  rename(
    Zmienna = variable,
    "Liczba braków" = n_miss,
    "Procent braków" = pct_miss
  ) %>%
  mutate(
    "Procent braków" = as.numeric(`Procent braków`) / 100,
    "Procent braków" = percent(`Procent braków`, accuracy = 0.1)
  )

# Podzielenie tabeli na dwie części
num_rows <- nrow(missing_summary)
split_index <- ceiling(num_rows / 2)

# Przygotowanie kolumn dla drugiej połowy tabeli
Zmienna_2 <- missing_summary$Zmienna[(split_index + 1):num_rows]
Liczba_brakow_2 <- missing_summary$`Liczba braków`[(split_index + 1):num_rows]
Procent_brakow_2 <- missing_summary$`Procent braków`[(split_index + 1):num_rows]

# Wyrównanie długości i uzupełnienie brakujących wartości pustymi znakami
Zmienna_2 <- c(Zmienna_2, rep("", split_index - length(Zmienna_2)))
Liczba_brakow_2 <- c(Liczba_brakow_2, rep("", split_index - length(Liczba_brakow_2)))
Procent_brakow_2 <- c(Procent_brakow_2, rep("", split_index - length(Procent_brakow_2)))

# Stworzenie kompaktowej tabeli
missing_summary_compact <- tibble(
  Zmienna_1 = missing_summary$Zmienna[1:split_index],
  `Liczba braków 1` = missing_summary$`Liczba braków`[1:split_index],
  `Procent braków 1` = missing_summary$`Procent braków`[1:split_index],
  Zmienna_2 = Zmienna_2,
  `Liczba braków 2` = Liczba_brakow_2,
  `Procent braków 2` = Procent_brakow_2
)

# Wyświetlenie tabeli w nowym formacie
kable(
  missing_summary_compact,
  col.names = c("Zmienna", "Liczba braków", "Procent braków", 
                "Zmienna", "Liczba braków", "Procent braków"),
  caption = "Podsumowanie brakujących danych"
) %>%
  kable_styling(
    full_width = FALSE,
    bootstrap_options = c("striped", "hover", "condensed")
  )
```

Wykres słupkowy przedstawia procent brakujących danych dla każdej zmiennej w zbiorze. Największy odsetek braków występuje w zmiennej:

-   hisei_trend (6,7% braków), następnie w:

-   paredint_trend (3,8% braków),

-   escs_trend (2,4% braków),

-   homepos_trend (2,0% braków).

-   Dla zmiennych identyfikacyjnych (cycnt, cycle, cnt, schoolid, studentid, oecd) nie odnotowano braków.

Braki danych są obecne głównie w zmiennych objaśniających związanych ze statusem społeczno-ekonomicznym, ale ich skala nie przekracza 7%, co pozwala na bezpieczne przeprowadzenie analiz po ewentualnym zastosowaniu imputacji lub usunięciu niekompletnych rekordów.

```{r imputacjabrakow, echo=FALSE, eval=TRUE, results='asis'}
dane$hisei_trend<-imputate_na(dane, hisei_trend, method = "median")
dane$paredint_trend<-imputate_na(dane, paredint_trend, method = "median")
dane$escs_trend<-imputate_na(dane, escs_trend, method = "median")
dane$homepos_trend<-imputate_na(dane, homepos_trend, method = "median")

#missing_summary2 <- miss_var_summary(dane)
```


## Odstające

```{r, echo=FALSE, results='asis', eval=TRUE}
dane$hisei_trend <- as.numeric(dane$hisei_trend)
dane$paredint_trend <- as.numeric(dane$paredint_trend)
dane$escs_trend <- as.numeric(dane$escs_trend)
dane$homepos_trend <- as.numeric(dane$homepos_trend)


```

```{r, fig.height=10, fig.width=10, echo=FALSE, eval=TRUE, results='asis'}
par(mfrow = c(2, 2))
boxplot(dane$hisei_trend, main = "hisei_trend", col = "skyblue")
boxplot(dane$paredint_trend, main = "paredint_trend", col = "plum")
boxplot(dane$escs_trend, main = "escs_trend", col = "peachpuff")
boxplot(dane$homepos_trend, main = "homepos_trend", col = "salmon")


```

Przedstawiono wykresy pudełkowe dla kluczowych zmiennych ilościowych, umożliwiające identyfikację obserwacji odstających:

1.  hisei_trend: Rozkład wyników jest stosunkowo symetryczny. Nie są widoczne obserwacje odstające co w sumie ma sens bo to określa status zawodowy rodzica.

2.  paredint_trend: Rozkład ma niewielką liczbę obserwacji odstających, głównie na dolnym końcu skali (niskie poziomy wykształcenia rodziców).

3.  escs_trend: Rozkład statusu społeczno-ekonomicznego jest względnie symetryczny, jednak posiada odstające wartości, głównie po stronie negatywnej (niski status społeczno-ekonomiczny).

4.  homepos_trend: Występuje większa liczba obserwacji odstających zarówno poniżej, jak i powyżej głównego rozkładu, co może wskazywać na zróżnicowane wyposażenie domów uczniów w zasoby edukacyjne.

Obserwacje odstające są obecne, ale nie są ekstremalne. W zależności od dalszych analiz, można je uwzględnić lub rozważyć ich ograniczoną korektę.

# Obliczenie podstawowych statystyk opisowych (m.in. średnia, mediana, min, max, odchylenie standardowe, współczynniki asymetrii)

```{r, echo=FALSE, results='asis', eval=TRUE}
oblicz_statystyki <- function(x) {
  data.frame(
    Mediana = median(x, na.rm = TRUE),
    Srednia = mean(x, na.rm = TRUE),
    Min = min(x, na.rm = TRUE),
    Max = max(x, na.rm = TRUE),
    Odchylenie_std = sd(x, na.rm = TRUE),
    Asymetria = skewness(x, na.rm = TRUE)
  )
}


tabela <- rbind(
  cbind(Zmienna = "escs_trend", oblicz_statystyki(dane2$escs_trend)),
  cbind(Zmienna = "hisei_trend", oblicz_statystyki(dane2$hisei_trend)),
  cbind(Zmienna = "homepos_trend", oblicz_statystyki(dane2$homepos_trend)),
  cbind(Zmienna = "paredint_trend", oblicz_statystyki(dane2$paredint_trend))
)

knitr::kable(tabela, caption = "Statystyki opisowe")

```

-   Średnie i mediany są zbliżone, choć w niektórych przypadkach występuje niewielka asymetria rozkładów (np. wyraźnie lewostronna dla paredint_trend).

-   Rozstęp wartości (min--max) wskazuje na dużą zmienność zwłaszcza dla zmiennych escs_trend i hisei_trend.

-   Odchylenia standardowe pokazują największe zróżnicowanie w zmiennej hisei_trend (status zawodowy rodziców).



```{r, echo=FALSE, results='asis', eval=TRUE}
attach(dane)
dane2 <- data_frame(homepos_trend, escs_trend, hisei_trend, paredint_trend)
```

```{r, echo=FALSE, results='asis', eval=TRUE}
macierz_korelacji <- cor(dane2)

corrplot(macierz_korelacji, method = "color", 
         addCoef.col = "black", tl.col = "black", tl.cex = 0.8,
         col = colorRampPalette(c("blue", "white", "red"))(200))
```
OPIS ZROBIONY PRZED IMPUTACJĄ - DO ZMIANY
1.  escs_trend jest silnie dodatnio skorelowany z:

-   homepos_trend (r = 0,79),

-   hisei_trend (r = 0,79),

-   paredint_trend (r = 0,83).

2. homepos_trend i hisei_trend są umiarkowanie skorelowane (r = 0,44),

3. homepos_trend i paredint_trend również wykazują umiarkowaną korelację (r = 0,45),

4. hisei_trend i paredint_trend mają średnio silną korelację (r = 0,52).

Zmienna escs_trend silnie powiązana jest zarówno z wyposażeniem domu (homepos_trend), statusem zawodowym rodziców (hisei_trend), jak i ich wykształceniem (paredint_trend), co potwierdza, że ESCS dobrze syntetyzuje te aspekty społeczno-ekonomiczne.

# Wykresy: histogramy, wykresy rozrzutu, gęstości

## Wykresy gęstości

```{r, echo=FALSE, results='asis', eval=TRUE}
ggplot(dane, aes(x = homepos_trend)) +
  geom_density(fill = "orange", alpha = 0.5) +
  ggtitle("Gęstość homepos_trend")

ggplot(dane, aes(x = hisei_trend)) +
  geom_density(fill = "plum", alpha = 0.5) +
  ggtitle("Gęstość hisei_trend")

ggplot(dane, aes(x = escs_trend)) +
  geom_density(fill = "lightblue", alpha = 0.5) +
  ggtitle("Gęstość escs_trend")

ggplot(dane, aes(x = paredint_trend)) +
  geom_density(fill = "salmon", alpha = 0.5) +
  ggtitle("Gęstość paredint_trend")


```

## Histogramy

Może nałożymy gęstość (pkt wyżej) na histogramy ????

```{r, echo=FALSE, results='asis', eval=TRUE}
dane_long <- dane2 %>%
  pivot_longer(cols = c(homepos_trend, escs_trend, hisei_trend, paredint_trend),
               names_to = "zmienna", values_to = "wartość")
ggplot(dane_long, aes(x = wartość)) +
  geom_histogram(bins = 30, fill = "peachpuff", color = "black") +
  facet_wrap(~ zmienna, scales = "free") +
  labs(title = "Histogramy wybranych zmiennych",
       x = "Wartość",
       y = "Liczba obserwacji") +
  theme_minimal()

```

## Wykresy rozrzutu

TEN KOD ZA DŁUGO SIĘ LADUJE --- TRZEBA GO ZOPTYMALIZOWAĆ

```{r, echo=FALSE, results='asis', eval=TRUE}
par(mfrow = c(3, 2))
#(homepos_trend, escs_trend, hisei_trend, paredint_trend)

ggplot(dane, aes(x = homepos_trend, y = escs_trend)) +
  geom_point(color = "mediumvioletred", alpha = 0.5) +
  labs(title = "Wykres rozrzutu: Homepos_trend vs Escs_trend",
       x = "Homepos_trend",
       y = "Escs_trend") +
  theme_minimal()

ggplot(dane, aes(x = homepos_trend, y = hisei_trend)) +
  geom_point(color = "orange", alpha = 0.5) +
  labs(title = "Wykres rozrzutu: Homepos_trend vs hisei_trend",
       x = "Homepos_trend",
       y = "hisei_trend") +
  theme_minimal()

ggplot(dane, aes(x = homepos_trend, y = paredint_trend)) +
  geom_point(color = "lightgreen", alpha = 0.5) +
  labs(title = "Wykres rozrzutu: Homepos_trend vs paredint_trend",
       x = "Homepos_trend",
       y = "paredint_trend") +
  theme_minimal()

##############################################################################################################################


#(homepos_trend, escs_trend, hisei_trend, paredint_trend)

ggplot(dane, aes(x = escs_trend, y = hisei_trend)) +
  geom_point(color = "yellow", alpha = 0.5) +
  labs(title = "Wykres rozrzutu: escs_trend vs hisei_trend",
       x = "escs_trend",
       y = "hisei_trend") +
  theme_minimal()

ggplot(dane, aes(x = escs_trend, y = paredint_trend)) +
  geom_point(color = "slateblue1", alpha = 0.5) +
  labs(title = "Wykres rozrzutu: escs_trend vs paredint_trend",
       x = "escs_trend",
       y = "paredint_trend") +
  theme_minimal()

##############################################################################################################################

#(homepos_trend, escs_trend, hisei_trend, paredint_trend)

ggplot(dane, aes(x = hisei_trend, y = paredint_trend)) +
  geom_point(color = "paleturquoise2", alpha = 0.5) +
  labs(title = "Wykres rozrzutu: hisei_trend vs paredint_trend",
       x = "hisei_trend",
       y = "paredint_trend") +
  theme_minimal()


```

# Proste mapy (kartogramy) rozkładu dla zmiennej zależnej i wybranych zmiennych objaśniających.

```{r}
dane_kraje <- dane %>%
  group_by(cnt) %>%
  summarise(
    escs_trend = mean(escs_trend, na.rm = TRUE),
    hisei_trend = mean(hisei_trend, na.rm = TRUE),
    homepos_trend = mean(homepos_trend, na.rm = TRUE),
    paredint_trend = mean(paredint_trend, na.rm = TRUE)
  )

mapa_swiat <- ne_countries(scale = "medium", returnclass = "sf")

mapa_dane <- left_join(mapa_swiat, dane_kraje, by = c("iso_a3" = "cnt"))

rysuj_kartogram <- function(zmienna, tytul) {
  ggplot(mapa_dane) +
    geom_sf(aes_string(fill = zmienna), color = "white") +
    scale_fill_viridis(option = "plasma", na.value = "grey90") +
    labs(fill = zmienna,
         title = tytul) +
    theme_minimal()
}

rysuj_kartogram("escs_trend", "Średni ESCS Trend w krajach")
rysuj_kartogram("hisei_trend", "Średni HISEI Trend w krajach")
rysuj_kartogram("homepos_trend", "Średni HOMEPOS Trend w krajach")
rysuj_kartogram("paredint_trend", "Średni PAREDINT Trend w krajach")

```



# wspolczynnik moran

```{r}
# wspolrzedne geograficzne
country_data <- dane %>%
  group_by(cnt) %>%
  summarise(escs_trend = mean(escs_trend, na.rm = TRUE))

# Ptego pewna nie jestem bo mi czat podpowiedział bo my w danych nie mamy jakby map a potrzebujemy obiektu przestrzennego
world_map <- getMap(resolution = "low")
country_coords <- data.frame(
  cnt = world_map@data$ISO3,
  lon = coordinates(world_map)[, 1],
  lat = coordinates(world_map)[, 2]
)

merged_data <- merge(country_data, country_coords, by = "cnt", all.x = TRUE)
merged_data <- na.omit(merged_data)  
```


```{r}
coords <- cbind(merged_data$lon, merged_data$lat)

# na zajeciach byly wojewodztwa i ich granice tutaj idk jak ustalic inaczej te granice miedzy krajami ?
nb <- knn2nb(knearneigh(coords, k = 3)) 
lw <- nb2listw(nb, style = "W", zero.policy = TRUE)


merged_data$escs_trend <- as.numeric(merged_data$escs_trend)
#sum(is.na(merged_data$escs_trend))
moran_test <- moran.test(merged_data$escs_trend, lw, zero.policy = TRUE)
print(moran_test)
```

Wartość statystyki Moran's I = 0.326
Kraje o podobnych wartościach escs_trend (statusie społeczno-ekonomicznym uczniów) grupują się blisko siebie.
Np: Jeśli Polska ma wysokie escs_trend, to jej sąsiedzi (Niemcy, Czechy) też prawdopodobnie mają wysokie wartości.


p-value = 4.645e-05 (<< 0.05)
Wynik jest wysoce istotny statystycznie – odrzucamy hipotezę zerową o braku autokorelacji przestrzennej. Możemy zatem rozważać modele przestrzenne. 


Standard deviate = 3.9084
Wartość statystyki jest prawie 4 odchylenia standardowe powyżej oczekiwań (Expectation = -0.015), co potwierdza silny wzorzec przestrzenny.

Status społeczno-ekonomiczny uczniów nie jest rozłożony losowo – istnieją wyraźne regionalne wzorce.

Możemy zobaczy czy klastry pokrywają się z podziałem na kraje OECD np zy kraje OECD mają wyższe escs_trend i grupują się razem.obliczenie lokalnego moran'a (LISA)


# wspolczynnik LISA


```{r}

local_moran <- localmoran(merged_data$escs_trend, lw, zero.policy = TRUE)
merged_data$Ii <- local_moran[, 1]      # lokalny wskaźnik Morana
merged_data$P.Ii <- local_moran[, 5]    # p-value

oecd_iso3 <- c(
  "AUS", "AUT", "BEL", "CAN", "CHL", "COL", "CZE", "DNK", "EST", "FIN", 
  "FRA", "DEU", "GRC", "HUN", "ISL", "IRL", "ISR", "ITA", "JPN", "KOR", 
  "LVA", "LTU", "LUX", "MEX", "NLD", "NZL", "NOR", "POL", "PRT", "SVK", 
  "SVN", "ESP", "SWE", "CHE", "TUR", "GBR", "USA"
)

merged_data$oecd <- ifelse(merged_data$cnt %in% oecd_iso3, "OECD", "non-OECD")

# 4. Szybka analiza: jakie kraje są w istotnych klastrach?
# Załóżmy, że interesują nas istotne klastry dodatnie (HH i LL)
merged_data$cluster_type <- NA
merged_data$cluster_type[merged_data$Ii > 0 & merged_data$P.Ii < 0.05] <- "HH or LL"
merged_data$cluster_type[merged_data$Ii < 0 & merged_data$P.Ii < 0.05] <- "Outlier"

# 5. Czy OECD są nadreprezentowane w klastrach?
table(merged_data$oecd, merged_data$cluster_type)

#merged_data[merged_data$cluster_type == "HH or LL", c("cnt", "oecd", "escs_trend", "Ii", "P.Ii")]


```
